---
title: "Relatório: GLM Binário (Presença-Ausência)"
author: "Fabricio Albuquerque"
date: "`r format(Sys.Date(), '%d %B %Y')`"
output:
   html_document: #Salvar como html
      theme: journal #cerulean,flatly,united,cosmo,simplex
      number_sections: yes
      toc: true               # Gera sumário (Table of Contents)
      toc_float:              # Faz o sumário “flutuar” ao lado
        collapsed: false      # Não inicia “fechado”
        smooth_scroll: false  # Desativa rolagem suave (opcional)
        position: left        # Posiciona o sumário à esquerda
        width: 250px          # Define a largura do sumário
---

```{r setup, include=FALSE}
knitr::opts_chunk$set(echo = TRUE, message = FALSE, warning = FALSE)
library(ggplot2)
library(dplyr)
library(GGally)
library(MASS)
library(corrplot)
library(DHARMa)
library(ggeffects)
library(performance)
```

# Introdução

Breve contextualização sobre quando utilizar modelos lineares generalizados com família binomial (presença/ausência) na ecologia. Explique o significado do *link* logit e as suposições básicas.

# Objetivos

- Demonstrar a construção e interpretação de um GLM binário com link logit;
- Apresentar procedimentos diagnósticos (resíduos simulados, autocorrelação);
- Fornecer interpretação didática dos coeficientes e plots de predição;
- Produzir um relatório em HTML pronto para avaliação.

# Dados

Descrição curta do conjunto de dados usado (`koalas.rds`). Informe formato esperado (cada linha = ponto/amostra; `presence` codificada 0/1; variáveis explanatórias contínuas ou percentuais).

```{r echo=TRUE}
# Carregar dados
dados <- readRDS("../Dados/koalas.rds")
# Usar primeira linha como cabeçalho (quando necessário)
colnames(dados) <- dados[1, ]
dados <- dados[-1, ]

dados <- dados |> mutate(across(where(is.character), as.numeric))

# Visualização rápida
summary(dados)
```

**Comentário didático:** Verifique sempre se a primeira linha realmente contém nomes de colunas. Caso não, esse bloco deve ser ajustado.

# Exploração Inicial

```{r explore-data, fig.height=4}
# Distribuição da variável resposta
ggplot(dados, aes(x = factor(presence))) +
  geom_bar() +
  labs(x = "Presence (0 = ausente; 1 = presente)", y = "Contagem") +
  theme_minimal()
```

**Comentário didático:** Gráficos simples ajudam a entender balanceamento da variável resposta e orientar decisões sobre modelagem (ex.: curva logit, necessidade de ponderação, etc.).

# Especificação de modelos

Explique o conceito de modelo nulo, modelos com uma e mais covariáveis e uso de AIC para seleção.

```{r fit-models}
# Modelo nulo
mod0 <- glm(presence ~ 1,
            family = binomial(link = "logit"),
            data = dados)

# Modelo com uma covariável (exemplo: pprim_ssite)
mod1 <- glm(presence ~ pprim_ssite,
            family = binomial(link = "logit"),
            data = dados)

# Modelo com duas covariáveis
mod2 <- glm(presence ~ pprim_ssite + psec_ssite,
            family = binomial(link = "logit"),
            data = dados)

# Comparação por AIC
aic <- AIC(mod0, mod1, mod2)
aic |> arrange(AIC)
```

**Comentário didático:** AIC penaliza complexidade do modelo; modelos com menor AIC são preferíveis, mas considere também plausibilidade biológica e diagnóstico de resíduos.

# Diagnósticos do modelo escolhido

Escolhemos `mod1` como exemplo (substitua conforme necessidade). Aqui usamos DHARMa e performance para avaliar ajuste e autocorrelação.

```{r diagnostics, fig.height=4}
# Simular resíduos
resid_sim <- simulateResiduals(mod1, n = 1000)
plot(resid_sim)

# Avaliações adicionais
check_model(mod1)
check_autocorrelation(mod1)

# ACF dos resíduos brutos (para inspeção)
acf(residuals(mod1))
```

**Comentário didático:** Resíduos simulados (DHARMa) transformam resíduos em uma escala uniforme facilitando testes de dispersão, zero-inflation e tendência.

# Sumário do modelo e interpretação

```{r summary-model}
summary(mod1)
```

**Interpretação didática:**

- Coeficiente (`Estimate`) para `pprim_ssite` indica mudança no logit da probabilidade de presença por unidade da variável. Para interpretar em termos de razão de chances (odds ratio), calcule `exp(coef)`.

```{r odds-ratio}
exp(coef(mod1))
confint_mod1 <- exp(confint.default(mod1))
confint_mod1
```

# Visualização da relação e predições

```{r plot-prediction, fig.height=4}
# Scatter e curva ajustada
ggplot(dados, aes(x = pprim_ssite, y = presence)) +
  geom_jitter(height = 0.02, width = 0, alpha = 0.6) +
  stat_smooth(method = "glm", method.args = list(family = binomial), se = TRUE) +
  labs(x = "Porcentagem de árvores primárias", y = "Probabilidade de presença") +
  theme_minimal()

```

**Comentário didático:** Use `ggeffects` para obter predições marginais e intervalos de confiança facilmente interpretáveis.

# Conclusões

Resuma os principais achados (por ex.: relação positiva/negativa entre `pprim_ssite` e probabilidade de presença), limitações (amostragem, independência espacial, variáveis omitidas) e sugestões para análises futuras (incluir efeitos espaciais, GAMs para não-linearidade, validação cruzada).


