---
title: "GLM Poisson e Binomial Negativo"
subtitle: "Modelagem da riqueza de espécies bentônicas em função de gradientes ambientais"
author: "Fabricio Albuquerque"
output:
  html_document:
    toc: true
    toc_float: true
    number_sections: true
    theme: readable
    highlight: tango
---

```{r setup, include=FALSE}
knitr::opts_chunk$set(echo = TRUE, message = FALSE, warning = FALSE)
```
# Relatório Didático - Disciplina de Modelagem Ecológica

# 1. Introdução

Este relatório ilustra o uso de **Modelos Lineares Generalizados (GLM)** com distribuições de **Poisson** e **Binomial Negativa** aplicados a dados ecológicos de **riqueza de espécies bentônicas**.  
Tais modelos são amplamente utilizados para variáveis de **contagem**, que assumem valores inteiros e não negativos.  

Os objetivos principais são:
- Modelar a variação da riqueza de espécies (`Richness`) em função de fatores ambientais (`NAP` e `Exposure`);
- Diagnosticar sobredispersão e ajustar o modelo apropriado;
- Visualizar os efeitos marginais das variáveis explicativas.  

# 2. Carregando pacotes e dados

```{r}
library(ggplot2)
library(dplyr)
library(GGally)
library(MASS)
library(corrplot)
library(DHARMa)
library(ggeffects)
library(performance)
library(patchwork)

dados <- readRDS("../Dados/benthos_exposure.rds")

summary(dados)
```

# 3. Exploração inicial dos dados

```{r}
hist(dados$Richness)
boxplot(dados$Richness, main = "Distribuição da riqueza de espécies")
dotchart(dados$Richness, main = "Riqueza por amostra")
plot(dados$Richness ~ dados$NAP, main = "Riqueza vs NAP", xlab = "NAP", ylab = "Riqueza")
```

# 4. Ajuste do modelo Poisson

```{r}
mod_1 <- glm(Richness ~ NAP,
             data = dados,
             family = "poisson")

summary(mod_1)
```

Verificação da **sobredispersão** (phi > 1 indica sobredispersão):

```{r}
mod_1$deviance / mod_1$df.residual
sum(residuals(mod_1, type = "pearson")^2) / df.residual(mod_1)
```

# 5. Adicionando variável explicativa (Exposição)

```{r}
mod_2 <- glm(Richness ~ NAP + Exposure,
             data = dados,
             family = "poisson")

AIC(mod_1, mod_2)
```

# 6. Ajuste do modelo Binomial Negativo

Quando há sobredispersão, o modelo **Binomial Negativo** (glm.nb) é mais apropriado:

```{r}
mod_3 <- glm.nb(Richness ~ NAP + Exposure,
                data = dados)

AIC(mod_2, mod_3)
summary(mod_3)
```

# 7. Diagnóstico dos resíduos

```{r}
simres2 <- simulateResiduals(mod_3, n = 1000)
plot(simres2)

check_model(mod_1)
check_zeroinflation(mod_1)
```

# 8. Interpretação dos coeficientes

```{r}
exp(coef(mod_3))
```

# 9. Visualização dos efeitos marginais

## Efeito de NAP

```{r}
newdat_NAP <- expand.grid(
  NAP = seq(min(dados$NAP), max(dados$NAP), length.out = 100),
  Exposure = mean(dados$Exposure)
)

pred <- predict(mod_3, newdata = newdat_NAP, type = "link", se.fit = TRUE)

newdat_NAP <- newdat_NAP %>%
  mutate(
    fit = exp(pred$fit),
    lwr = exp(pred$fit - 1.96 * pred$se.fit),
    upr = exp(pred$fit + 1.96 * pred$se.fit)
  )

p1 <- ggplot() +
  geom_point(data = dados, aes(x = NAP, y = Richness), alpha = 0.5) +
  geom_line(data = newdat_NAP, aes(x = NAP, y = fit), color = "steelblue", size = 1.2) +
  geom_ribbon(data = newdat_NAP, aes(x = NAP, ymin = lwr, ymax = upr), fill = "steelblue", alpha = 0.2) +
  labs(x = "NAP (altura relativa ao nível do mar)",
       y = "Riqueza de espécies",
       title = "A) Efeito de NAP sobre a riqueza") +
  theme_classic(base_size = 13)
p1
```

## Efeito de Exposição

```{r}
newdat_Exp <- expand.grid(
  Exposure = seq(min(dados$Exposure), max(dados$Exposure), length.out = 100),
  NAP = mean(dados$NAP)
)

pred <- predict(mod_3, newdata = newdat_Exp, type = "link", se.fit = TRUE)

newdat_Exp <- newdat_Exp %>%
  mutate(
    fit = exp(pred$fit),
    lwr = exp(pred$fit - 1.96 * pred$se.fit),
    upr = exp(pred$fit + 1.96 * pred$se.fit)
  )

p2 <- ggplot() +
  geom_point(data = dados, aes(x = Exposure, y = Richness), alpha = 0.5) +
  geom_line(data = newdat_Exp, aes(x = Exposure, y = fit), color = "darkorange3", size = 1.2) +
  geom_ribbon(data = newdat_Exp, aes(x = Exposure, ymin = lwr, ymax = upr), fill = "darkorange3", alpha = 0.2) +
  labs(x = "Exposição (índice composto)",
       y = "Riqueza de espécies",
       title = "B) Efeito da Exposição sobre a riqueza") +
  theme_classic(base_size = 13)
p2
```

## Gráficos combinados

```{r}
p1 + p2
```

# 10. Conclusão

O modelo Binomial Negativo apresentou melhor ajuste em relação ao modelo de Poisson, sugerindo **sobredispersão nos dados de riqueza**.  
Tanto a **NAP** quanto a **Exposição** influenciaram a riqueza de espécies, reforçando a importância de gradientes físicos e de exposição nas comunidades bentônicas.  

---
