---
title: "GLM com Distribuições Contínuas (Gama e Log-Normal)"
subtitle: "Relatório - Disciplina de GLM e GAM para  Ecologia"
author: "Fabricio Albuquerque"
output:
  html_document:
    toc: true
    toc_float: true
    number_sections: true
    theme: readable
    highlight: tango
---

```{r setup, include=FALSE}
knitr::opts_chunk$set(echo = TRUE, message = FALSE, warning = FALSE)
```

Modelagem de CPUE (Catch per Unit Effort) em pescarias oceânicas

# 1. Introdução

Este relatório demonstra a aplicação de **Modelos Lineares Generalizados (GLMs)** com distribuições **Gama** e **Log-Normal** para modelar **variáveis contínuas e positivas**, como a **CPUE** (Catch Per Unit Effort) — métrica comum em estudos pesqueiros. O uso de modelos contínuos (Gama e Log-Normal) é fundamental quando a variável resposta é positiva e assimétrica, como em métricas de esforço pesqueiro.

Os objetivos são:

- Explorar e transformar os dados para adequação aos modelos contínuos;
- Ajustar GLMs com distribuições Gama e Log-Normal via `glmmTMB`;
- Diagnosticar resíduos espaciais e temporais;
- Comparar modelos e interpretar efeitos.  

# 2. Carregando pacotes e dados

```{r}
library(glmmTMB)
library(ggplot2)
library(MASS)
library(dplyr)
library(DHARMa)
library(ggeffects)
library(performance)

dados <- readRDS("../Dados/fisheries.rds")

str(dados)
```

# 3. Preparação e exploração dos dados

## 3.1 Conversão de variáveis fator

```{r}
dados[, c("Ano", "Mes", "Barco")] <- lapply(dados[, c("Ano", "Mes", "Barco")], factor)
```

## 3.2 Cálculo da abundância de espécies alvo

```{r}
especies_alvo <- c("Thunnus_albacares",
                   "Thunnus_atlanticus",
                   "Katsuwonus_pelamis")

dotchart(dados$N_anzol)
dados2 <- filter(dados, N_anzol <= 1500)

dados2 <- dados2 %>%
  rowwise() %>%
  mutate(catch = sum(c_across(all_of(especies_alvo))),
         CPUE = catch / N_anzol) %>%
  data.frame()
```

## 3.3 Visualização dos dados

```{r}
hist(dados2$CPUE, main = "Distribuição da CPUE", col = "skyblue")
summary(dados2$CPUE)

ggplot(dados2, aes(x = Mes, y = CPUE)) +
  geom_boxplot(fill = 'cyan4', col = 'cyan4', alpha = 0.15) +
  stat_summary(fun = mean, geom="point", shape=19, size=1.5, color="black") +
  theme_minimal()
```

## 3.4 Relações espaciais

```{r}
ggplot(dados2, aes(x = Lat, y = CPUE)) +
  geom_point(size = 3, col = 'darkorange', alpha = 0.4) +
  geom_smooth(method = "lm", col = 'cyan4') +
  theme_minimal()

ggplot(dados2, aes(x = Long, y = CPUE)) +
  geom_point(size = 3, col = 'darkorange', alpha = 0.4) +
  geom_smooth(method = "lm", col = 'cyan4') +
  theme_minimal()
```

# 4. Modelagem da CPUE

Variáveis contínuas e estritamente positivas (como CPUE) requerem distribuições **Gama** ou **Log-Normal**.  
Para evitar zeros, adicionamos uma pequena constante:  

```{r}
dados2$CPUE2 <- dados2$CPUE + (0.1 * median(dados2$CPUE))
```

## 4.1 Modelo Gama

```{r}
modelo_G <- glmmTMB(CPUE2 ~ Mes + Lat + Long,
                    family = Gamma(link = "log"), 
                    data = dados2)
```

## 4.2 Modelo Log-Normal

```{r}
modelo_LN <- glmmTMB(CPUE2 ~ Mes + Lat + Long,
                     family = lognormal(link = "log"), 
                     data = dados2)
```

# 5. Comparação e diagnóstico dos modelos

```{r}
AIC(modelo_G, modelo_LN)
```

## 5.1 Resíduos simulados

```{r}
resG <- simulateResiduals(modelo_G, n = 1000)
resLN <- simulateResiduals(modelo_LN, n = 1000)

plot(resG)
```

## 5.2 Diagnóstico visual

```{r}
check_model(modelo_G)
check_model(modelo_LN)
```

## 5.3 Autocorrelação espacial e temporal

```{r}
testSpatialAutocorrelation(resG, x = dados2$Long, y = dados2$Lat)
res <- recalculateResiduals(resG, group = dados2$Mes)
testTemporalAutocorrelation(res, time = unique(dados2$Mes))
```

# 6. Interpretação e resultados

```{r}
summary(modelo_G)
exp(fixef(modelo_G)$cond)
```

# 7. Visualização dos efeitos marginais

```{r}
ggpredict(modelo_G) %>% plot()
```

# 8. Conclusões

O modelo **Gama** apresentou melhor desempenho segundo o AIC, embora ambos tenham exibido resíduos adequados.  
A CPUE aumentou com a **latitude** e variou conforme os **meses**, indicando influência sazonal e espacial na abundância relativa do bycatch.  

