---
title: "GLM para Dados Categóricos (Modelo Multinomial)"
subtitle: "Relatório - Disciplina de GLM e GAM"
author: "Fabricio Albquerque"
output:
  html_document:
    toc: true
    toc_float: true
    number_sections: true
    theme: readable
    highlight: tango
---

```{r setup, include=FALSE}
knitr::opts_chunk$set(echo = TRUE, message = FALSE, warning = FALSE)
```

# 1. Introdução

Este relatório demonstra a aplicação de **Modelos Lineares Generalizados (GLMs)** para **dados categóricos** com mais de duas classes, utilizando especificamente o **modelo multinomial**. O modelo multinomial é uma extensão da regressão logística usada quando a variável resposta nominal possui três ou mais categorias não ordenadas.

Para este exemplo, utilizaremos o conjunto de dados `palmerpenguins_extended`, focando em modelar a variável `health_metrics` (Métrica de Saúde) dos pinguins.

A principal questão a ser avaliada é se as métricas de saúde (`health_metrics`) variam entre as diferentes **espécies** e **estágios de desenvolvimento** (`life_stage`) dos pinguins.

Portanto, temos:

* **y = Métrica de Saúde** (Variável categórica com 3 níveis: "Healthy", "Overweight", "Underweight")
* **X = Preditores Categóricos** (Espécie, Estágio de Vida, etc.)

Os objetivos deste relatório são:

1.  Explorar visualmente a distribuição da variável resposta categórica.
2.  Ajustar GLMs multinomiais usando o pacote `VGAM`.
3.  Interpretar e visualizar os resultados do modelo na forma de probabilidades.

# 2. Carregando pacotes e dados

## 2.1. Carregando pacotes

Primeiro, carregamos os pacotes necessários para a modelagem multinomial (`VGAM` e `nnet` como alternativa), manipulação de dados (`dplyr`) e visualização (`ggplot2`).

```{r pacotes}
library(VGAM)      # Para o modelo multinomial (vglm)
library(nnet)      # Pacote alternativo para modelo multinomial (multinom)
library(ggplot2)   # Para visualização
library(dplyr)     # Para manipulação de dados
library(tidyr)     # Para pivotar dados (pivot_longer)
```

## 2.2. Importando os dados


```{r importacao_dados}
# O caminho do arquivo deve ser ajustado ao seu diretório de trabalho
dados <- readRDS("../Dados/palmerpenguins_extended.rds")
```

## 2.3. Preparação e transformação dos dados

As variáveis de interesse (como `species`, `sex`, `diet`, `life_stage`) são do tipo `character` (texto). Para modelagem estatística em R, elas devem ser convertidas para `factor` (fator).

```{r transformacao_dados}
cols <- c("species", "island", "sex", "diet", "life_stage", "health_metrics")
dados[, cols] <- lapply(dados[, cols], factor)

# Verificando a estrutura final dos dados
str(dados)
```

# 3. Análise Exploratória dos Dados

Antes de modelar, exploramos visualmente a nossa variável resposta (`health_metrics`) em relação aos preditores de interesse. Usamos gráficos de barras de proporção (`position = "fill"`) para entender como a distribuição da saúde muda entre os grupos.

## 3.1. Variação da saúde entre espécies

Analisamos a proporção de cada métrica de saúde para cada uma das três espécies de pinguins.

```{r eda_especies}
ggplot(dados, aes(x = species, fill = health_metrics)) +
  geom_bar(position = "fill",  alpha = 0.8) +
  scale_y_continuous(labels = scales::percent) +
  scale_fill_manual(values = c("#d6ccc2", "cyan4", "darkorange", "gray50")) +
  labs(y = "Proporção", x = "Espécie", fill = "Métrica de Saúde") +
  theme_minimal(base_size = 15)
```

## 3.2. Variação da saúde entre sexos

Avaliamos a saúde por sexo, mas facetamos (dividimos) o gráfico por espécie, pois a relação pode ser diferente entre elas.

```{r eda_sexo}
ggplot(dados, aes(x = sex, fill = health_metrics)) +
  geom_bar(position = "fill",  alpha = 0.8) +
  scale_y_continuous(labels = scales::percent) +
  scale_fill_manual(values = c("#d6ccc2", "cyan4", "darkorange", "gray50")) +
  labs(y = "Proporção", x = "Sexo", fill = "Métrica de Saúde") +
  facet_wrap(species ~ .) +
  theme_minimal(base_size = 15)
```

## 3.3. Variação da saúde por estágio de vida

Finalmente, exploramos a relação entre o estágio de vida (ex: "Adult", "Juvenile") e a saúde, também facetado por espécie.

```{r eda_estagio_vida}
ggplot(dados, aes(x = life_stage, fill = health_metrics)) +
  geom_bar(position = "fill",  alpha = 0.8) +
  scale_y_continuous(labels = scales::percent) +
  scale_fill_manual(values = c("#d6ccc2", "cyan4", "darkorange", "gray50")) +
  labs(y = "Proporção", x = "Estágio de Vida", fill = "Métrica de Saúde") +
  facet_wrap(species ~ .) +
  theme_minimal(base_size = 15)
```

# 4. Modelagem Multinomial

Ajustamos os modelos multinomiais usando a função `vglm` do pacote `VGAM`.

## 4.1. Definição do nível de referência

A regressão multinomial (assim como a logística) compara a probabilidade de cada categoria contra uma **categoria de referência**. Primeiro, verificamos os níveis da nossa variável resposta.

```{r niveis_referencia}
levels(dados$health_metrics)
```

Vamos definir o primeiro nível, `"Healthy"`, como a categoria de referência usando o argumento `family = multinomial(refLevel = 1)`.

## 4.2. Modelo 1: `health_metrics ~ life_stage`

O primeiro modelo avalia como o estágio de vida (`life_stage`) afeta a probabilidade de um pinguim estar em uma determinada categoria de saúde.

```{r modelo1_fit}
modelo1 <- vglm(health_metrics ~ life_stage, 
                family = multinomial(refLevel = 1),  # Define "Healthy" como referência
                data = dados)

summary(modelo1)
```

O `summary` do `vglm` mostra os coeficientes (logits) para cada categoria de resposta (exceto a referência) em comparação com a referência ("Healthy").

## 4.3. Visualização dos resultados (Modelo 1)

Os coeficientes (logits) são difíceis de interpretar diretamente. É mais intuitivo converter os resultados em **probabilidades previstas**.

Primeiro, criamos um *dataframe* com os níveis do preditor (`life_stage`) e usamos a função `predict` com `type = "response"` para obter as probabilidades.

```{r modelo1_preds}
# 1. Criar dados para predição
dados_pred1 <- data.frame(life_stage = levels(dados$life_stage))

# 2. Prever as probabilidades
preds1 <- predict(modelo1,
                  newdata = dados_pred1,
                  type = "response") %>% data.frame()

# 3. Formatar os resultados para o ggplot2
preds1$life_stage <- dados_pred1$life_stage
# (Nota: Os nomes das colunas de preds1 vêm dos níveis da resposta)
colnames(preds1) <- c("Healthy", "Overweight", "Underweight", "life_stage") 

# 4. Transformar dados para o formato longo (ideal para ggplot2)
preds1l <- preds1 %>%
  tidyr::pivot_longer(cols = c("Healthy", "Overweight", "Underweight"),
                      names_to = "Health",
                      values_to = "Probability")
```

Agora, plotamos as probabilidades previstas pelo Modelo 1.

```{r modelo1_plot}
ggplot(preds1l, aes(x = life_stage, y = Probability, fill = Health)) +
  geom_bar(stat = "identity", position = "stack",  alpha = 0.8) +
  scale_fill_manual(values = c("Healthy" = "darkorange", "Overweight" = "#d6ccc2", "Underweight" = "cyan4")) +
  labs(y = "Probabilidade Prevista",
       x = "Estágio de Vida",
       fill = "Métrica de Saúde",
       title = "Modelo 1: Probabilidade de Saúde por Estágio de Vida") +
  theme_minimal() +
  theme(legend.position = "bottom")
```

## 4.4. Modelo 2: `health_metrics ~ species`

O segundo modelo avalia o efeito da `species` sobre a métrica de saúde, seguindo os mesmos passos.

```{r modelo2_fit}
modelo2 <- vglm(health_metrics ~ species, 
                family = multinomial(refLevel = 1),  # "Healthy" como referência
                data = dados)

summary(modelo2)
```

## 4.5. Visualização dos resultados (Modelo 2)

Calculamos e plotamos as probabilidades previstas para o Modelo 2.

```{r modelo2_preds_plot}
# 1. Criar dados para predição
dados_pred2 <- data.frame(species = levels(dados$species))

# 2. Prever probabilidades
preds2 <- predict(modelo2,
                  newdata = dados_pred2,
                  type = "response") %>% data.frame()

# 3. Formatar os resultados
preds2$species <- dados_pred2$species
colnames(preds2) <- c("Healthy", "Overweight", "Underweight", "Species") 

# 4. Transformar para formato longo
preds2l <- preds2 %>%
  tidyr::pivot_longer(cols = c("Healthy", "Overweight", "Underweight"),
                      names_to = "Health",
                      values_to = "Probability")

# 5. Plotar
ggplot(preds2l, aes(x = Species, y = Probability, fill = Health)) +
  geom_bar(stat = "identity", position = "stack",  alpha = 0.8) +
  scale_fill_manual(values = c("Healthy" = "darkorange", "Overweight" = "#d6ccc2", "Underweight" = "cyan4")) +
  labs(y = "Probabilidade Prevista",
       x = "Espécie",
       fill = "Métrica de Saúde",
       title = "Modelo 2: Probabilidade de Saúde por Espécie") +
  theme_minimal() +
  theme(legend.position = "bottom")
```


# 5. Conclusões

Este relatório demonstrou o processo de ajuste e interpretação de um **Modelo Linear Generalizado multinomial** em R.

1.  Os dados dos pinguins foram explorados para identificar padrões entre `health_metrics` e preditores como `species` e `life_stage`.
2.  Dois modelos multinomiais foram ajustados usando `vglm()`, definindo "Healthy" como a categoria de referência.
3.  Os resultados dos modelos foram convertidos de logit para probabilidades previstas, permitindo uma interpretação visual de como os preditores influenciam a chance de um pinguim se enquadrar em cada categoria de saúde.